【裁判字號】    97,上易,862
【裁判日期】    980121
【裁判案由】    侵權行為損害賠償等
【裁判全文】
臺灣高等法院民事判決                 97年度上易字第862號
上  訴  人  丙○○
訴訟代理人  林耀泉律師
            林煜翔律師
            張國權律師
被  上訴人  乙○○
訴訟代理人  柏有為律師
            張峪嘉律師
被  上訴人  甲○○
            丁○○
            戊○○
            己○○（原名龍秀美）
共      同
訴訟代理人  李宗憲律師
上列當事人間請求侵權行為損害賠償等事件，上訴人對於中華民
國97年7 月31日臺灣臺北地方法院96年度訴字第1921號第一審判
決提起上訴，並為訴之追加，本院於98年1月7日言詞辯論終結，
判決如下：
    主      文
上訴及追加之訴均駁回。
第二審及追加之訴訴訟費用由上訴人負擔。
追加之訴假執行之聲請駁回。
    事實及理由
壹、程序部分：
    按在第二審為訴之變更或追加，非經他造同意不得為之。但
    擴張或減縮應受判決事項之聲明者，不在此限，此觀民事訴
    訟法第446條第1項準用第255條第1項第3 款自明。上訴人於
    提起上訴至本院時，原請求被上訴人等應連帶給付新台幣（
    下同）60萬元，嗣擴張請求(一)被上訴人乙○○應給付上訴人
    200 萬元。(二)被上訴人乙○○、甲○○、丁○○、戊○○、
    己○○應連帶給付上訴人1,800萬元（本院卷第137頁），核
    與前開規定相符，應予准許，合先敘明
貳、實體部分：
一、上訴人起訴主張：
  (一)被上訴人乙○○等人因從事證券投資顧問業務，為取得公司
    經營權以拓展業務，於民國（下同）87年3 月18日與伊簽訂
    協議書（以下稱系爭協議書），取得伊所投資之「掄元證券
    投資顧問股份有限公司」（以下稱掄元公司，後更名為大興
    證券投資顧問股份有限公司）之經營權及3分之1股權。依系
    爭協議書第4 條約定：「掄元公司每年之總收入減總費用若
    有盈餘，由乙○○負責按乙○○分70%、楊鳳媛分15%、丙○
    ○分15% ，給與酬勞金。」，作為伊支持乙○○支持之人選
    任董事長之代價。詎被上訴人乙○○不甘將經營所得與股東
    分享，反而以隱匿收入、虛報費用等方式，製造掄元公司持
    續虧損之不實財務報表，向伊偽稱掄元公司持續虧損，故無
    法發放酬勞金，致伊無法取得應得之酬勞金，被上訴人乙○
    ○對此即應負給付責任。
  (二)被上訴人甲○○、己○○為掄元公司之前後任董事長，被上
    訴人乙○○擔任總經理，被上訴人丁○○為監察人並負責財
    務及會計等業務，掌握掄元公司所有商業帳簿，依法應計算
    盈餘供股東查閱。惟伊屢次要求查閱未果，89年8 月間被上
    訴人等並多次以公司持續虧損為由，由被上訴人甲○○向伊
    要求收購股權，被上訴人甲○○、丁○○並出示虛偽之公司
    損益資料，致伊陷於錯誤而依渠等所提出666,000 元之不正
    確價格出讓掄元公司30萬股持股予被上訴人甲○○，並登記
    予被上訴人甲○○指定之被上訴人己○○、戊○○名下。此
    30萬股持股以票面金額每股10元計，伊即受有價差2,334,00
    0 元之損害，被上訴人等顯係故意以背於善良風俗之方法加
    損害於伊，且違反保護他人之證券交易法、營業稅法等規定
    ，自構成侵權行為。
  (三)被上訴人乙○○、甲○○、丁○○、戊○○、己○○共同隱
    匿掄元公司收入並虛報費用，假造虧損之財務報表行為已違
    反證券交易法第174條第1項第5款及營業稅法第32條第1項、
    第35 條第1項、第43條第1項第4款、第5款、第51條第3款等
    規定，業經稅捐機關及行政法院查明在案。嗣94年3 月間伊
    擔任掄元公司之行政訴訟代理人，申請閱覽卷宗時始陸續發
    覺被上訴人等之違法行為，此已對伊造成財產上損害。爰依
    系爭協議書第4條、民法第184條第1項後段、第2項前段、第
    185條第1項等規定提起本件訴訟。
  (四)於本院求為判決：1.原判決廢棄。2.被上訴人乙○○應給付
    上訴人200 萬元，及自起訴狀繕本送達翌日起至清償日止，
    按年利率5%計算之利息。3.被上訴人乙○○、甲○○、丁○
    ○、戊○○、己○○應連帶給付上訴人1,800 萬元，及自起
    訴狀繕本送達之日起至清償日止，按週年利率5%計算之利息
    。4.前兩項聲明，願供擔保，請准宣告假執行。
二、被上訴人則以：
  (一)被上訴人乙○○部分：
    1.系爭協議書第4 條雖記載分配「酬勞金」，惟其係以掄元
      公司之盈餘為計算基礎，且為每年請求，其真意實指掄元
      公司之盈餘，惟伊僅係掄元公司之股東，並無分派盈餘之
      權限，且公司非彌補虧損及依公司法規定提出法定盈餘公
      積後，不得分派股息及紅利，是系爭協議書第4 條之約定
      已違反公司法第184條第1項、第232條第1項及第235條第1
      項等規定而無效；且上訴人所請求者為87年到90年間之盈
      餘分派，依民法第126 條之規定，上訴人之請求權應已罹
      於時效。
    2.上訴人主張侵權行為部分，上訴人前於94年7月4日時即就
      相同事實提出刑事告訴，依該不起訴處分書之內容，上訴
      人並非在閱卷時始知告訴事實，卻遲至96年始提起本件訴
      訟，應已罹於時效；且據上訴人所主張之事實，伊在上訴
      人出售掄元公司持股之過程中並未對上訴人有任何詐騙行
      為，上訴人既具有會計師及證券分析師資格，在股權轉讓
      前亦擔任掄元公司董事，自具有專業能力得以判斷公司之
      前景及股票之價值，難認有何陷於錯誤之情事；再者，稅
      捐機關行政處分之負責人乃訴外人魏水源或被上訴人己○
      ○，伊非公司之負責人，未持有商業帳簿，並非共同侵權
      行為人。而上訴人於89年即已將股權全部移轉，已非掄元
      公司之股東，自無權要求掄元公司提出商業帳簿。本件上
      訴人主張伊違反之證券交易法及營業稅法均非保護他人之
      法律，自無民法第184條第2項前段規定之適用等語，以為
      抗辯。
  (二)被上訴人甲○○、丁○○、戊○○及己○○部分：
    1.上訴人為被上訴人甲○○之好友兼會計師，因上訴人具有
      分析師資格，而得成立證期會特許之掄元公司，惟掄元公
      司並未實際營運，無任何硬體、軟體及營運資金，為一空
      頭公司，嗣87年初被上訴人甲○○以約170 萬元向上訴人
      買下掄元公司並取得經營權，為免證期會過度關注，雙方
      以業界慣行之三階段方式移轉股權，89年10月26日上訴人
      移轉股權予被上訴人己○○及戊○○乃前買賣契約第三階
      段股權移轉義務之履行，掄元公司亦於被上訴人甲○○購
      買後才出資運作，上訴人自始即未曾出資，復未參與掄元
      公司之營運，自非掄元公司之股東，掄元公司之虧損及盈
      餘本與上訴人無關，伊等對上訴人並未負有任何義務，且
      無上訴人所指稱之詐騙行為，且上訴人主張之侵權行為損
      害賠償請求權亦已罹於時效。
    2.系爭協議書並非伊等所簽訂，伊等並不知情，其中訴外人
      楊鳳媛的簽名也非真正，則其效力即有疑義。且依債權相
      對性原則，系爭協議書對伊等自不生效力，伊等既不知系
      爭協議書之存在，自無侵權行為之主觀認識，難認有何侵
      權行為可言等語，以為抗辯。
三、原審為上訴人敗訴之判決，上訴人提起上訴，擴張後聲明為
    ：(一)原判決廢棄。(二)被上訴人乙○○應給付上訴人200 萬元
    ，及自起訴狀繕本送達翌日起至清償日止，按年利率5%計算
    之利息。(三)被上訴人乙○○、甲○○、丁○○、戊○○、己
    ○○應連帶給付上訴人1,800 萬元，及自起訴狀繕本送達之
    日起至清償日止，按週年利率5%計算之利息。(四)前兩項聲明
    ，願供擔保，請准宣告假執行。被上訴人甲○○等4 人答辯
    聲明為：上訴駁回。被上訴人乙○○答辯聲明為：上訴及擴
    張之聲明均駁回。
四、兩造不爭執事項：上訴人所有之30萬股掄元公司股權於89年
    間移轉予被上訴人己○○及戊○○。
五、本件之爭點為：
  (一)上訴人得否依系爭協議書第4條之約定向被上訴人乙○○請
    求給付酬勞金？若有，此一請求權是否已罹於時效？
  (二)被上訴人乙○○、甲○○、丁○○、戊○○、己○○有無製
    造掄元公司虧損之假象，使上訴人陷於錯誤而以不正確之價
    格出售其掄元公司股權？若有，上訴人之侵權行為損害賠償
    請求權是否已罹於時效？
六、按法律行為，違反強制或禁止之規定者，無效。民法第71條
    前段定有明文。次按解釋意思表示，應探求當事人之真意，
    不得拘泥於所用之辭句，為民法第97條所明定。而解釋當事
    人之契約，應於文義上及論理上詳為推求，不得拘泥字面，
    致失當時立約之真意。最高法院19年上字第58號判例意旨參
    照。
  (一)上訴人稱其係以會計師資格，以技術入股形式成為股東（原
    審卷(二)第110頁、本院卷第149頁反面），為被上訴人等所不
    爭執。次查，上訴人於89年8 月間因所持股份全數轉讓而解
    任董事，有財政部證券暨期貨投資管理委員會89年10月7 日
    （八九）台財證（四）第八三九０七號函、掄元公司89年9
    月致財政部證券暨期貨投資管理委員會函在卷可稽（原審卷
    (一)第124至130頁）。是以，上訴人於87年3 月18日簽訂系爭
    協議書時，係具掄元公司股東身分。
  (二)查系爭協議書第4 條約定：「掄元公司每年之總收入減總費
    用若有盈餘，由乙○○負責按乙○○分70%、楊鳳媛分15%，
    丙○○分15% ，給予酬勞金。」（原審卷(一)第12頁），前開
    協議書當事人為上訴人、被上訴人乙○○、訴外人楊鳳媛，
    協議書約定應給付者為被上訴人乙○○，然依文義解釋，被
    上訴人乙○○亦得按70% 之比例給付予自己，顯見給付之金
    錢非屬被上訴人乙○○個人所有之金錢，且該條約定於掄元
    公司每年之總收入減總費用若有盈餘之情形下，按比例給付
    金錢，而立系爭協議書當時，上訴人為掄元公司股東，訴外
    人楊鳳媛亦為掄元公司股東，被上訴人乙○○為欲移轉受讓
    掄元公司股權之人，依系爭協議書之內容以觀，協議約定分
    配之標的顯係掄元公司之盈餘。
  (三)按公司非彌補虧損及依公司法規定提出法定盈餘公積後，不
    得分派股息及紅利，為公司法第232條第1項所明定。此為遵
    守資本維持原則，保護公司債權人而設，為禁止規定。系爭
    協議書第4 條約定掄元公司總收入減總費用若有盈餘時，按
    比例給付金錢，應屬股東間為公司盈餘分配之協議，核與前
    開公司法第232條第1項得分派紅利之規定相抵觸，則依民法
    第71條規定，系爭協議書第4 條之約定為無效，而無效之法
    律行為，係自始當然的不生效力（最高法院85年台上字第29
    01號判決意旨可參）。
  (四)綜上，系爭協議書第4 條之約定為自始當然確定無效，上訴
    人主張被上訴人乙○○應依照系爭協議書第4 條之約定給付
    酬勞金，為無理由。
  (五)系爭協議書第4 條之約定既為自始無效，則被上訴人乙○○
    辯稱請求權已罹於時效云云，無審究之必要。
七、按故意以背於善良風俗之方法，加損害於他人者，應負損害
    賠償責任。違反保護他人之法律，致生損害於他人者，負損
    害賠償責任。民法第184條第1項後段、第2 項前段定有明文
    。次按當事人主張有利於己之事實者，就其事實有舉證之責
    任。民事訴訟法第277條本文定有明文。
  (一)上訴人主張被上訴人乙○○、甲○○、丁○○、戊○○、己
    ○○出示內容不實之財務報表，詐騙上訴人，使其以不正確
    之價格出售持股，為被上訴人乙○○、甲○○、丁○○、戊
    ○○、己○○堅詞否認。上訴人並未立證證明此一事實。
  (二)查上訴人以被上訴人甲○○、乙○○、丁○○、戊○○、己
    ○○有詐欺罪嫌，提起告訴，經臺灣臺北地方法院檢察署檢
    察官為不起訴處分，有臺灣臺北地方法院檢察署檢察官94年
    度偵字第22857號、95年度偵續字第669號不起訴處分書在卷
    可稽（原審卷(一)第199至201頁、本院卷第112至116頁）。前
    開不起訴處分書略以上訴人無法提出證據證明被上訴人甲○
    ○、乙○○、丁○○拿財務報表予上訴人，被上訴人己○○
    、戊○○並未與上訴人接洽或有出面表示掄元公司之經營情
    形，僅係以其名義供被上訴人甲○○登記為股東之人等理由
    ，不能認被上訴人等涉有詐欺犯行。是以，由此足認被上訴
    人乙○○、甲○○、丁○○、戊○○、己○○並未出示不實
    之財務報表詐騙上訴人出售股份。
  (三)次查：
    (1)掄元公司於87年間漏開統一發票並漏報銷售額，於辦理88
      年度營利事業所得結算申報時虛列薪資支出，於89年1月1
      日至同年10月31日漏開統一發票並漏報銷售額，於89年7
      月至10月間無進貨事實虛報進項稅額，於89年7 月間進貨
      未依法取得憑證，而以非交易對象開立之統一發票作進項
      憑證申報扣抵銷項稅額，虛列應付帳款，有臺北市稅捐稽
      徵處複查決定書、財政部臺北市國稅局處分書、臺北高等
      行政法院93年度訴字第440 號判決、財政部臺北市國稅局
      複查決定書、臺北市稅捐稽徵處中正分處處分書在卷可憑
      （原審卷(一)第22至24頁、第13頁、第36至41頁、第14至19
      頁、第20頁），則掄元公司於89年間1 至10月間，有虛增
      營業成本、短漏報營業收入而逃漏稅捐之事實。惟掄元公
      司因虛增營業成本、短漏報營業收入而逃漏稅捐等情，違
      反證券交易法及營業稅法開立統一發票、申報營業稅之規
      定，違法者為掄元公司，並非被上訴人乙○○、甲○○、
      丁○○、戊○○、己○○。
    (2)掄元公司89年12月31日資產負債表顯示89年累積盈虧為15
      ,189,309 元，損益表顯示89年度純益為20,110,270 元，
      有行政院金融監督管理委員會證券期貨局97年11月24日證
      期四字第0970064595號函併附掄元公司90年度財務報表資
      料可稽（本院卷第53至69頁），則掄元公司於89年度有盈
      餘。惟查，上訴人於89年8 月間即出售股權，前開財務報
      表顯示掄元公司於89年度有盈餘之情，不能證明被上訴人
      乙○○、甲○○、丁○○、戊○○、己○○以出示不實之
      財務報表予上訴人，詐騙上訴人，致其以不正確之價格出
      售掄元公司股份。
  (四)上訴人未立證證明被上訴人乙○○、甲○○、丁○○、戊○
    ○、己○○曾出示不實之財務報表詐騙上訴人，使其以不實
    價格出售股份，故不能認被上訴人乙○○、甲○○、丁○○
    、戊○○、己○○故意以背於善良風俗之方法，加損害於上
    訴人。此外，查無證據證明被上訴人乙○○、甲○○、丁○
    ○、戊○○、己○○有以違反保護他人之法律之行為，致生
    損害於上訴人。
  (五)綜上，上訴人主張被上訴人乙○○、甲○○、丁○○、戊○
    ○、己○○應負共同侵權行為損害賠償責任，為無理由。
八、系爭協議書第4 條之約定因違反禁止規定而自始無效，上訴
    人主張依據該約定請求被上訴人乙○○給付200 萬元及自起
    訴狀繕本送達翌日起至清償日止，按年息5%計算之利息，為
    無理由，應予駁回。上訴人未立證證明被上訴人乙○○、甲
    ○○、丁○○、戊○○、己○○出示不實財務報表，致其陷
    於錯誤而出售掄元公司股份，故上訴人主張被上訴人乙○○
    、甲○○、丁○○、戊○○、己○○應連帶給付1,800 萬元
    ，及自起訴狀繕本送達翌日起至清償日止，按年息5%計算之
    利息，為無理由，應予駁回。
九、綜上所述，上訴人主張本於系爭協議書第4 條之約定及侵權
    行為之法律關係，請求被上訴人乙○○給付200 萬元本息，
    及被上訴人乙○○、甲○○、丁○○、戊○○、己○○連帶
    給付1,800 萬元本息，為無理由，不應准許。其假執行之聲
    請，失所附麗，應並予駁回。原審為上訴人敗訴之判決，及
    駁回其假執行之聲請，並無不合。上訴意旨指摘原判決不當
    ，求予廢棄改判，為無理由，應予駁回。
十、本件事證已臻明確，兩造其餘攻擊防禦方法及未經援用之舉
    證，經審酌核與本件判決結果不生影響，不再逐一論述，附
    此敘明。
十一、據上論結，本件上訴及追加之訴均無理由，依民事訴訟法
      第449條第1項、第78條，判決如主文。
中    華    民    國    98    年    1     月    21    日
                    民事第二庭
                        審判長法  官  吳謙仁
                              法  官  蘇瑞華
                              法  官  李瓊蔭
正本係照原本作成。
如不服本判決，應於收受送達後20日內向本院提出上訴書狀，其
未表明上訴理由者，應於提出上訴後20日內向本院補提理由書狀
（均須按他造當事人之人數附繕本）上訴時應提出委任律師或具
有律師資格之人之委任狀；委任有律師資格者，另應附具律師資
格證書及釋明委任人與受任人有民事訴訟法第466條之1第1項但
書或第2項（詳附註）所定關係之釋明文書影本。
中    華    民    國    98    年    1     月    22    日
                              書記官  王才生
附註：
民事訴訟法第466條之1（第1項、第2項）：
對於第二審判決上訴，上訴人應委任律師為訴訟代理人。但上訴
人或其他法定代理人具有律師資格者，不在此限。
上訴人之配偶、三親等內之血親、二親等內之姻親，或上訴人為
法人、中央或地方機關時，其所屬專任人員具有律師資格並經法
院認為適當者，亦得為第三審訴訟代理人。


司法院資訊處製作；財團法人民間司法改革基金會備份。
